【裁判字號】    97,訴,1910
【裁判日期】    980409
【裁判案由】    損害賠償
【裁判全文】
臺灣桃園地方法院民事判決              97年度訴字第1910號
原      告  戊○○
訴訟代理人  邱奕澄律師
複  代理人  丁○○律師
被      告  甲○○
上列當事人間請求損害賠償事件，本院於民國98年3 月11日言詞
辯論終結，判決如下：
    主      文
被告應給付原告新台幣參拾參萬零伍佰參拾伍元，及自民國九十
七年十一月十四日起至清償日止，按週年利率百分之五計算之利
息。
原告其餘之訴駁回。
訴訟費用由被告負三分之一，餘由原告負擔。
本判決第一項得假執行；但被告如以新台幣參拾參萬零伍佰參拾
伍元為原告預供擔保，得免為假執行。
原告其餘假執行之聲請駁回。
    事實及理由
一、原告主張：(一)兩造均係檳榔批發盤商，被告於民國96年7 月
    3 日下午2 時30分許，在桃園縣八德市○○路之福林檳榔攤
    旁路口，因細故與原告發生爭執，竟持刀砍傷原告，原告雖
    曾持掃把抵抗，但仍受有左前臂撕裂傷（11×4 公分）合併
    前臂屈肌肌肉損傷之傷害。(二)被告上開傷害行為，經台灣桃
    園地方法院檢察署（下稱桃園地檢署）檢察官聲請簡易判決
    處刑，並經本院97年度桃簡字第113 號刑事簡易判決傷害罪
    成立，並判處有期徒刑3 月確定（下稱系爭刑事判決）在案
    。另被告對原告提起傷害罪告訴，則經檢察官為不起訴處分
    確定在案。(三)被告上開傷害行為侵害原告之身體，致原告受
    有下列損害：1.醫療費部分：原告遭被告砍傷至醫院急診手
    術，共支出醫療費用新台幣（下同）11,116元。2.減少勞動
    能力之損害：原告為檳榔批發商，96年7 、8 月間因遭被告
    砍傷無法工作，致檳榔之採收、搬運、載送等，均需聘請其
    他工人代勞，支出工資共計62萬元，有匯款單據可查。3.精
    神慰撫金部分：原告因上揭傷害身心受創，被告迄無悔過之
    心，應賠償原告40萬元精神慰撫金。(四)爰依侵權行為之法律
    關係，請求損害賠償等語。並聲明：1.被告應給付原告1,03
    1, 116元，及自起訴狀繕本送達翌日起至清償日止，按年息
    百分之5 計算之利息。2.願供擔保請准宣告假執行。
二、被告則以：(一)原告提出醫療單據中除97年7 月24日之證明書
    費300 元外，其餘醫療費用明細表之實收金額欄（即扣除健
    保給付後）總計為1,520 元，原告逾此部分醫療費之請求，
    即非原告實際支出而受有損害，至上開證明書費用300 元，
    與原告提出診斷證明書係97年7 月12日開立者無涉，是該部
    分費用即非屬醫療上所必要之支出，依法不得請求。(二)原告
    稱因受傷多支出僱用工人費用62萬元，然原告所提匯款單據
    上記載匯款人均係訴外人彭美芳而非原告，上開匯款單據無
    法證明原告用以支付工資。且原告係檳榔批發商，何須採收
    檳榔，原告縱未受傷也要僱請工人採收、搬運檳榔等，故此
    筆開銷不能算到被告身上。(三)原告係先行出手毆擊被告，適
    被告手持檳榔刀正在工作而回身抵擋，不慎劃傷原告，本件
    既係原告挑起，原告亦與有過失，且原告財力優於被告，原
    告請求慰撫金過高，請依法酌減。(四)被告因上開衝突亦受有
    傷害而支出醫療費用1,650 元，有財團法人天主教聖保祿修
    女會醫院（下稱聖保祿醫院）急診病歷影本1 件、醫療費用
    明細影本2 紙在卷可稽，爰主張抵銷等語，資為抗辯。(五)並
    答辯聲明：1.原告之訴及其假執行之聲請均駁回。2.如受不
    利判決，請准供擔保免為假執行。
三、原告主張伊於前揭時、地遭被告持（檳榔）刀砍傷致伊受有
    上述傷害之事實，業據其提出與所述相符之診斷證明書影本
    1 件為證（見本院卷第8 頁），被告對此亦不爭執，且被告
    因上揭傷害犯行，業經桃園地檢署檢察官聲請簡易判決處刑
    ，並經本院系爭刑事判決傷害罪成立嗣並確定在案，有該判
    決影本1 份在卷可稽 (見本院卷第7 頁)， 本院復依職權調
    取系爭刑事判決卷證查閱屬實，此部分之事實，堪信為真正
    。
四、按「因故意或過失，不法侵害他人之權利者，負損害賠償責
    任。」，「不法侵害他人之身體或健康者，對於被害人因此
    喪失或減少勞動能力或增加生活上之需要時，應負損害賠償
    責任。」，「不法侵害他人之身體、健康、名譽、自由、信
    用、隱私、貞操，或不法侵害其他人格法益而情節重大者，
    被害人雖非財產上之損害，亦得請求賠償相當之金額。」，
    民法第184 條第1 項前段、第193 條第1 項、第195 條第1
    項前段分別定有明文。被告對原告為上開傷害行為，故意侵
    害原告之身體權利，原告主張被告依法應負侵權行為損害賠
    償責任，自屬可採。
五、原告可請求被告賠償金額，究係若干？
  (一)醫療費部分：
  1.原告主張其因上揭傷害至聖保祿醫院治療，共計支出醫療費
    用11,116元（包含原告支出之自負額及健保給付額），固據
    其提出費用收據影本1 紙、門診醫療費用明細表影本3 紙為
    證（見本院卷第9 頁至第11頁），惟前開單據健保給付及自
    費實繳金額合計為10,835元【其中健保給付共計為9,015 元
    （347 元＋8,668.18元＝9,015 元，元以下四捨五入，下同
    ），自費實繳金額合計為1,820 元（300 元＋340 元＋48 0
    元＋700 元＝1,820 元），兩者總計為10,835元（9,015 元
    ＋1,820 元＝10,835元）】，經核前述10,835元中，除97年
    7 月24日費用收據所載證明書費300 元，非屬本件訴訟中為
    證明醫療所必要之費用而不應准許外，其餘10,535元均屬醫
    療必要之支出，應予准許。
  2.被告雖抗辯原告請求醫療費用應扣除健保給付額云云，惟按
    保險制度，旨在保護被保險人，非為減輕損害事故加害人之
    責任。又依全民健康保險法第1 條後段規定，就該法未規定
    之事項應適用保險法相關規定。而全民健康保險性質上係屬
    健康、傷害保險，除有全民健康保險法第82條規定之情形外
    ，依保險法第130 條、第135 條準用同法第103 條之規定，
    全民健康保險之保險人不得代位行使被保險人因保險事故所
    生對於第三人之請求權，要無保險法第53條規定適用之餘地
    。是全民健康保險之被保險人，非因全民健康保險法第82條
    所規定之汽車交通事故等情事受傷害，受領全民健康保險提
    供之醫療給付，其因侵權行為所生之損害賠償請求權並不因
    而喪失，最高法院95年台上字第1628號判決要旨可資參照。
    本件被告傷害原告身體成立侵權行為，揆諸前開說明，原告
    雖已受領全民健康保險醫療給付，實際上僅支出自付額部分
    之醫療費用，然原告不因全民健康保險已給付而喪失損害賠
    償請求權，仍得向被告請求健保給付費用。從而，被告上開
    所辯，即無足取。
  3.準此，原告請求被告賠償伊支出之醫療費用於10,535元範圍
    內，為有理由，應予准許，其逾此部分請求，洵屬無據。
  (二)減少勞動能力部分：
  1.原告於96年7 、8 月間在於屏東、台東、嘉義等地之檳榔園
    ，分別僱用工人採收、搬運、載送檳榔，每日工資或為2,00
    0 元，或為1,000 元或800 元等情，業據證人即受原告僱用
    之乙○○、劉嘉忠、丙○○等人於本院審理中經隔離訊問後
    具結證述綦詳（見本院卷第70頁至74頁）；惟原告既為檳榔
    批發商，衡情本有僱用工人採收、搬運檳榔之需。而依上開
    三名證人所證，渠等均係於96年7 、8 月間，分別於屏東、
    嘉義、台東不同地方受僱於原告從事採收、搬運、載送檳榔
    等，足徵原告僱用工人係因批發販售檳榔之故，其縱未受傷
    ，亦有僱用工人採收檳榔之必要，此部分工資本屬原告職業
    上必需支出之費用，不得轉嫁要求被告負擔。職是，原告主
    張其因受傷而需僱用工人搬運、收割檳榔支出之工資費用62
    萬元，不僅所提出之匯款單據（見本院卷第12頁、第13頁及
    其背面）上記載匯款人均係訴外人彭美芳而非原告，該匯款
    單據無法證明係原告用以支付僱用工資；且縱令該單據係原
    告支付僱用工人之工資屬實，亦屬原告批發販售檳榔而必要
    性之支出，與其受傷無相當因果關係。被告抗辯原告縱未受
    傷亦須僱用上述證人或其他工人，不得將此筆工資費用算歸
    被告負擔等語，並非全然不可採。
  2.然證人劉嘉忠於本院審理中復證稱：原告手受傷後請我的時
    間就比較長；僱用我時手未受傷前會幫忙，受傷後就沒再幫
    忙等語；證人丙○○於本院審理中亦證稱：原告以前除了受
    傷前有時會過來幫忙，受傷後就叫我幫他代工等語（見本院
    卷第71頁至74頁）；益徵原告雖為檳榔批發商，惟本身亦有
    親自幫忙採收、搬運檳榔，惟其於受傷期間勢必無法正常工
    作而需多僱用工人，致增加工資費用之支出，此部分當屬原
    告因被告傷害行為減損原告勞動能力所增加之支出，其請求
    核屬有據。經查，原告所受傷害為「左前臂撕裂傷（11×4
    公分），合併前臂屈肌肌肉部分損傷」，且於受傷當日即96
    年7 月3 日送醫急診進行傷口及肌肉縫合手術，有其提出之
    診斷證明書在卷可稽（見本院卷第8 頁）。本院復依職權向
    原告就診之聖保祿醫院函詢，據其函覆稱：原告因肌肉斷裂
    損傷修復後，須三個月左右復健休養縫合肌肉，才不致因過
    早劇烈活動造成再次斷裂；該病患為前臂肌肉部分斷裂術後
    ，並無臥床，且右上肢亦可執行生活上大部分活動，應無看
    護之必要等語，有該醫院97年11月20日桃聖業字第09700002
    58號函在卷可稽。足徵原告受傷而需復健期間為三個月，其
    僅主張有兩個月左右減損勞動能力之事實，應堪採信。
  3.按「當事人已證明受有損害而不能證明其數額或證明顯有重
    大困難者，法院應審酌一切情況，依所得心證定其數額。」
    ，民事訴訟法第222 條第2 項定有明文。本院依職權調取原
    告之95、96年度財產所得調件明細表所載（見本院卷第19頁
    、第20頁），原告於各該年度雖未列報所得，然依其職業為
    檳榔批發商，其收入、所得、成本、費用，未必申報所得，
    自不能遽以認定原告受傷期間並無減損工作能力之損失。茲
    參酌證人劉嘉忠證稱：每人每月工資2,000 元，及證人丙○
    ○證稱每日工資為1,000 元或800 元等證述為佐（見本院卷
    第71頁至74頁），認原告每日工資以2,000 元為適當，經核
    計結果原告受傷2 個月無法工作而增加支出僱用工人之工資
    費用之損失計12萬元【計算式：2,000 元×60日（2 個月）
    = 12萬元】，其逾此部分之請求，尚乏所據，不能准許。
  (三)非財產上損害部分：
    按不法侵害他人人格權，被害人受有非財產上損害，請求加
    害人賠償相當金額慰撫金時，法院對於慰撫金之量定，應斟
    酌實際加害情形，所造成影響、被害人痛苦之程度、兩造之
    身分地位經濟情形及其他各種狀況，以核定相當之數額，最
    高法院47年台上字第1221號、51年台上字223 號判例可資參
    照。原告主張因被告上開傷害行為，致其受有精神上損害，
    請求被告賠償40萬元等語。本院審酌：原告95、96年度並無
    申報所得，其名下亦無財產；而被告95年度所得為6 萬6,02
    4 元，96年度所得為6 萬7,915 元，其名下並無財產，有本
    院依職權調取兩造之稅務電子閘門財產所得調件明細表在卷
    可憑（見本院卷第15頁至第20頁），爰斟酌兩造之所得、財
    產、經濟地位及原告因被告之傷害行為所受苦痛，足認原告
    請求慰撫金40萬元，尚屬過高，應核減以20萬元為適當。其
    逾此範圍之請求，為無理由，應予駁回。
  (四)綜上，原告可請求之金額為：醫療費用1 萬0,535 元、減少
    勞動能力之損害12萬元及慰撫金20萬元，合計為33萬0,535
    元（1 萬0,535 元＋12萬元＋20萬元＝上開金額）。原告此
    部分請求，於法有據。
  (五)原告是否與有過失？
    按損害之發生或擴大，被害人與有過失者，法院得減輕賠償
    金額，或免除之，民法第217 條第1 項定有明文。被告雖抗
    辯係原告先行出手毆擊伊，伊抵擋才持檳榔刀不慎劃傷原告
    云云。惟96年7 月3 日下午2 時30分許，證人羅強雄駕車載
    送原告至福林檳榔攤前，被告亦駕車停在該檳榔攤前，原告
    甫一下車，被告即持檳榔刀砍傷原告手臂，原告受傷後從路
    旁檢起一把掃把抵抗並未打被告等情，業據證人羅強雄於檢
    察官偵查中證述明確（見桃園地檢署96年偵字第18903 號卷
    第24頁背面）；而被告於桃園地檢署調查時亦自承：原告拿
    一把掃把打伊等語（同上偵字卷第5 頁）；益徵兩造於上述
    衝突中，原告僅拿掃把，被告則持檳榔刀，兩造所持武器實
    力強弱懸殊，若如被告所辯係原告先攻擊而有傷害被告之故
    意，衡情應無僅持傷害性甚微之掃把對抗手持檳榔刀被告之
    理？是兩造上開衝突，應係被告所引起而難認原告有何過失
    可言。準此，被告抗辯原告與有過失云云，惟並未舉證以實
    其說，無足採信。
  (六)被告得否主張抵銷？
  1.按債務之抵銷，以雙方當事人互負債務為必備之要件，若一
    方並未對他方負有債務，則根本上即無抵銷之可言（最高法
    院18年上字第1709號判例意旨參照）。
  2.被告復抗辯伊因本件衝突亦受有傷害而支出醫療費用1,650
    元，伊得主張抵銷云云，固據其提出聖保祿醫院之急診病歷
    影本1 件、醫療費用明細影本2 紙為證，惟兩造衝突中，原
    告當時持掃把抵抗被告持檳榔刀攻擊，依當時情勢觀之，原
    告生命隨時有遭被告持刀侵害之危險，益徵原告當時持掃把
    抵抗係屬正當防衛行為而未逾必要程度，縱因此致被告受有
    傷害而成立侵權行為，亦得阻卻違法。況被告迄亦未能舉其
    他證據以實其說，自難認被告對原告有請求給付損害賠償請
    求權存在。被告主張其因傷所支出之醫藥費得抵銷云云，洵
    屬無據。又被告曾對原告提起傷害罪告訴，業經桃園地檢署
    檢察官96年偵字第18903 號不起訴處分確定在案，有該不起
    訴處分書在卷足憑，上開不起訴處分書亦認定，原告持掃把
    抵抗被告持刀攻擊構成正當防衛等等語，足見檢察官就此亦
    與本院為相同之認定，併予敘明。
  (七)末以，給付無確定期限者，債務人於債權人得請求給付時，
    經其催告而未為給付，自受催告時起，負遲延責任。其經債
    權人起訴而送達訴狀，或依督促程序送達支付命令，或為其
    他相類之行為者，與催告有同一之效力。遲延之債務，以支
    付金錢為標的者，債權人得請求依法定利率計算之遲延利息
    。民法第229 條第1 項、第2 項、第233 條第1 項前段分別
    定有明文。本件係侵權行為損害賠償之債，屬給付無確定期
    限，是原告請求自起訴狀繕本送達翌日起算之法定遲延利息
    ，洵屬有據。
六、綜上所述，原告依侵權行為之法律關係，請求被告給付原告
    33萬0,535 元，及自起訴狀繕本送達翌日即97年11月14日起
    至清償日止，按週年利率百分之5 計算之利息，為有理由，
    應予准許。其逾此範圍之請求，尚乏所據，不應准許。
七、原告陳明願供擔保聲請宣告假執行，就其勝訴部分，因所命
    給付金額未逾50萬元，依民事訴訟法第389 條第1 項第5 款
    規定，應依職權宣告假執行，而被告就其敗訴部分，聲明願
    供擔保，請准宣告免為假執行，核無不合，爰依聲請酌定相
    當之擔保金額准許之。至原告敗訴部分，其訴既經駁回，其
    假執行之聲請，亦失所附麗，應併予駁回。
八、本件事證已臻明確，兩造其餘攻擊防禦方法，於本判決結果
    不生影響，爰不一一論述，併此敘明。
九、據上論結，本件原告之訴為一部有理由，一部無理由，依民
    事訴訟法第79條、第389 條第1 項第5 款、第392 條第2 項
    ，判決如主文。
中    華    民    國    98    年    4     月    9     日
                    民事第二庭法  官  張金柱
如對本判決上訴，須於判決送達後20日內向本院提出上訴狀 (須
按對造人數提出繕本)。
以上正本證明與原本無異。
中    華    民    國    98    年    4     月    10    日
                              書記官  陳美宜


司法院資訊處製作；財團法人民間司法改革基金會備份。
